---
title: \LARGE Reformas de decisão nas câmaras de direito criminal em São Paulo
author: "Marcelo G. Nunes, Julio A. Z. Trecenti"
date: '`r Sys.Date()`'
output: 
  pdf_document:
    fig_caption: yes
    fig_height: 7
    fig_width: 12
    keep_tex: yes
linestretch: 1.3
fontsize: 10pt
geometry: margin=1in
---

```{r echo=FALSE, warning=FALSE, message=FALSE}
library(LaplacesDemon)
library(dplyr)
library(stringr)
library(tidyr)
library(tjspCrim)
library(ggplot2)
library(lubridate)

data(d_final)

k <- function(x) as.numeric(gsub(' .*', '', x))

tab <- function (d, variavel, n = Inf, v2 = 'decisao') {
  d$x <- d[[v2]]
  d$y <- d[[variavel]]
  d %>% 
    select(n_processo, y, x) %>% 
    filter(!is.na(x)) %>% 
    count(y, x) %>% 
    mutate(total = sum(n), 
      prop = n/total, val = scales::percent(prop), val = sprintf("%d (%s)", 
          n, val), total = sprintf("%d %s", total, "(100%)")) %>% 
    select(y, x, val, total) %>% group_by(x) %>%
    do((function(dd) {
      dd %>% bind_rows(data_frame(y = "total", 
          x = first(dd$x), val = sprintf("%d (%s)", sum(k(dd$val)), 
            total = scales::percent(sum(k(dd$val))/sum(k(dd$total))))))
    })(.)) %>% 
    ungroup %>% 
    spread(x, val) %>% 
    mutate(total = ifelse(is.na(total), 
      sprintf("%d (%s)", as.integer(sum(k(total), na.rm = TRUE)), 
          "100%"), total)) %>% select(one_of(names(.)[names(.) != 
      "total"]), total) %>% 
    mutate_each(funs(ifelse(is.na(.), "0 (0.0%)", .))) %>%
    mutate(total2 = k(total)) %>%
    arrange(desc(total2)) %>%
    slice(c(2:n, 1)) %>%
    select(-total2) %>%
    rename_(variavel = 'y')
}

```


#### Marcelo Guedes Nunes
&nbsp;  

Doutor em Direito pela Pontifícia Universidade Católica de São Paulo.  
Contato eletrônico: mnunes@abjur.org.br  

#### Julio Adolfo Zucon Trecenti  
&nbsp;  
  
Mestrando em Estatística pelo Instituto de Matemática e Estatística da 
Universidade de São Paulo.  
Contato eletrônico: jtrecenti@abjur.org.br  

## Introdução

O Direito Criminal é uma área que traz consigo diversas questões difíceis e 
importantes da nossa sociedade. Uma destas questões, que remete ao possível 
descolamento da teoria do Direito e o que ocorre no mundo real, trata do 
cumprimento da pena. Considerando-se o plano ideal e o princípio de ampla 
defesa, mas também a conhecida morosidade dos tribunais, qual é o momento do 
processo em que deveria ser iniciado o cumprimento de pena? Será que a taxa de 
reforma das decisões é tão pequena a ponto de justificar o início do 
cumprimento de pena após a sentença na primeira instância?

Com o objetivo de obter essas taxas, a presente pesquisa utiliza como base de 
dados um levantamento de 157.379 decisões em segunda instância, das quais pouco 
menos de 60.000 envolvem apelações contra o Ministério Público, todas 
proferidas entre 01/01/2014 e 31/12/2014 nas dezesseis Câmaras de Direito 
Criminal do Estado de São Paulo, e nas Câmaras Extraordinárias. Todas as 
informações foram obtidas através de ferramentas computacionais a partir de 
bases de dados disponíveis publicamente, o que permitiria a reprodutibilidade 
da pesquisa. Os dados semiestruturados foram organizados a partir da utilização 
de técnicas de mineração de texto. Também foi necessário utilizar procedimentos 
estatísticos adequados para lidar com problemas de dados faltantes.

Os resultados ainda preliminares, surpreendentemente, revelam taxas de reforma 
que corroboram de forma aproximada com o clássico teorema desenvolvido em 
Priest & Klein (1984) sobre taxas de provimento e viés de seleção, mesmo tendo 
os autores criado a teoria para casos cíveis. Como mostram os autores, as taxas 
de improvimento de processos, nos grandes números, seguem uma tendência de se 
aproximarem de 50% do total das decisões. Tal resultado é recorrente em 
diversas áreas do Direito como, por exemplo, em processos tributários.

O estudo aponta para taxas de reforma de decisões e exclusão da 
punibilidade não muito elevadas, mas que também podem não ser negligíveis a 
ponto de justificar a ideia de adiantamento do início do cumprimento de pena 
para a decisão em primeira instância. Com o intuito de complementar e 
aprofundar a pesquisa, realizamos análises para tipos específicos de crime, 
como roubo e tráfico de drogas, comparando as taxas de reforma em cada 
subpopulação. Realizamos também a comparação dos resultados relativamente às 
câmaras de julgamento e relatores. 

Acreditamos que o estudo possa servir como base de informação quantitativa para 
auxiliar nas discussões correntes sobre o melhor momento para dar início ao 
cumprimento de pena.

## Motivação

Por conta da ascenção da mídia nas redes sociais, escândalos de corrupção e 
o aumento das discussões políticas, o tema da impunidade aparece de forma
mais explícita. Uma das principais questões que surgem quando o tema é 
impunidade e que gerou as ideias iniciais desse artigo é:
quando um réu condenado deve começar a cumprir pena? A justiça deve esperar o
encerramento definitivo do processo, com o chamado trânsito em julgado, ou pode
iniciar o cumprimento já a partir de uma decisão terminativa, como a sentença 
ou o acórdão de segundo grau?

A resposta intuitiva seria aguardar a condenação definitiva, para evitar que um 
réu comece a cumprir pena e depois acabe sendo absolvido por um tribunal 
superior. Essa é a atual opção do legislador, que, no entanto, não está imune a
problemas decorrentes da demora no processo. A longa espera pelo trânsito em 
julgado cria uma sensação de impunidade nas vítimas, que, não desprovidas de 
razão, assistem passivas aos desdobramentos da burocracia processual como uma
chancela à impunidade. Essa sensação se agrava quando os acusados conseguem
extinguir os processos pela prescrição, escapando da pena não por terem provado
inocência, mas pela demora do judiciário em condená-los. Além disso, a 
possibilidade de ganhar tempo incentiva uma profusão de recursos e congestiona 
os tribunais.

Como reação surgiram as propostas de aceleração dos processos, no sentido de
atribuir eficácia imediata para a sentença de primeira instância (nos casos de
crimes graves em concreto) ou, ainda, de antecipar o trânsito em julgado para 
a segunda instância, efetivando a condenação ainda que haja pendência do 
julgamento de recursos especial e extraordinário. As propostas, por sua vez, 
geraram críticas. Os críticos da aceleração dos processos argumentam que a 
presunção de inocência deve ser respeitada para evitar a injustiça de prender 
quem não pode ainda se defender. De outro lado, os defensores das reformas 
entendem que a ação do estado deve ser acelerada para evitar a injustiça de 
não prender quem cometeu crime.

Se limitarmos a discussão ao plano principiológico, como ela é tradicionalmente
enfrentada pela classe jurídica, fica difícil avançar. Qual princípio é mais
importante: a presunção de inocência ou a efetividade do processo? Formulada 
nesses termos, a pergunta não tem uma reposta aceitável porque nós precisamos 
das duas coisas: de um processo que garanta a presunção de inocência e que seja  
ao mesmo tempo efetivo. É como perguntar se uma pessoa prefere água potável ou 
ar. Na prática, queremos os dois: um volume de água que não seja nem tão grande
ao ponto de me matar afogado, nem tão escasso ao ponto de me matar de sede. 
Isso nos leva a essência do trabalho da jurimetria, que é quantificar os
efeitos dessas propostas para auxiliar na formulação de políticas públicas.
Portanto, acredito que a questão da aceleração dos processos deve se preocupar 
menos com peso abstrato dos princípios e mais com a estimação da quantidade de
pessoas potencialmente afetadas por cada proposta.

Sobre prisão provisória, XXX (falar do soudapaz)...


## Objetivos

Nossa pesquisa é bastante direta e preliminar. Temos como objetivos

- Estimar a taxa de reforma de decisões nas câmaras de direito criminal em São 
Paulo.
- Desagregar essa taxa de acordo com outras informações processuais.
- Discutir os resultados e propor novas análises.

## Dados

Os dados foram obtidos via *web scraping*, ou raspagem de dados a partir das 
informações disponíveis no Tribunal de Justiça de São Paulo. A pesquisa foi 
realizada utilizando-se um pacote construído com o software estatístico R. 
O código fonte do estudo está disponível e a pesquisa poderia ser replicada com 
diferentes configurações^[Código disponível em [https://github.com/jtrecenti/tjspCrim](https://github.com/jtrecenti/tjspCrim).].

A extração e estruturação de dados passou por três fases principais: a 
listagem de acórdãos, o download das informações dos processos e a manipulação
dos dados e text mining para obtenção da base de dados finais.

### Listagem de acórdãos

A listagem dos processos foi feita a partir da busca de jurisprudência 
disponível na ferramenta e-SAJ do TJSP^[Acesse [https://esaj.tjsp.jus.br/cjsg/resultadoCompleta.do](https://esaj.tjsp.jus.br/cjsg/resultadoCompleta.do) para visualizar a página utilizada na pesquisa.]. Fizemos a busca da forma menos 
restritiva possível, limitando apenas aos 146 órgãos julgadores 
definidos na seção "Direito Criminal" na página de pesquisa e
limitando as datas de julgamento entre 01/01/2014 até 31/12/2014.

A consulta retornou um total de 157.379 acórdãos. Pelo que vimos em outras 
pesquisas, esse número pode mudar um pouco caso a pesquisa seja realizada em 
momentos diferentes, mesmo que o período da pesquisa esteja no passado. 
Na nossa consulta mais recente, realizada em 13/07/2015, a consulta retornou 
157.412 resultados.

A partir da utilização do robô construído, foi possível acessar todas as 
páginas resultantes da consulta e obter as seguintes informações, ainda em
formato semi-estruturado (HTML) ou não estruturado (textos livres). As 
informações incluem número do processo, código do acórdão (interno do sistema 
SAJ), classe / assunto, texto sem formatação, nome do relator, comarca de 
origem, órgão julgador, data do julgamento, data do registro e ementa.

A informação mais relevante nessa pesquisa é o número do processo. O número 
foi utilizado para acessar os processos usando outra ferramenta de pesquisa do
e-SAJ. 

### Download de informações dos processos

A segunda etapa para obtenção dos dados foi obter informações extras a partir
da consulta de processos do segundo grau no e-SAJ^[Acesse [https://esaj.tjsp.jus.br/cpo/sg/open.do](https://esaj.tjsp.jus.br/cpo/sg/open.do) para visualizar a página utilizada na pesquisa.].
Para atender os objetivos da pesquisa, no entanto, fizemos um filtro inicial 
nos dados. Observe as classes processuais contidas na Tabela 1. 
Como nosso interesse é somente nas apelações, realizamos um primeiro filtro 
na base original, buscando apenas decisões com essa classe processual, 
resultando em 68.238 decisões.

```{r echo=FALSE}
d_laura %>%
    separate(classe_assunto, c('classe', 'assunto'), sep=' / ', 
             extra = 'merge') %>%
  count(classe, sort = TRUE) %>%
  mutate(classe = ifelse(n < 500, 'Outros', classe)) %>%
  group_by(classe) %>%
  summarise(n = sum(n)) %>%
  arrange(desc(n)) %>%
  mutate(`   %` = scales::percent(n/sum(n))) %>%
  bind_rows(summarise(., classe = 'Total', n = sum(n), `   %` = '100.0%')) %>%
  xtable::xtable(caption = 'Tabela de frequências das classes processuais.',
                 label = 'tab-freq-classe') %>%
  print(include.rownames = FALSE)

```

A partir da lista de processos, utilizamos a página do e-SAJ para
consulta de processos de segundo grau. Na base de dados filtrada, temos somente 
68.044 números de processos únicos (os números duplicados correspondem a 
processos com mais de uma apelação, e.g., apelação do ministério público e do
réu).

Utilizando ferramentas semelhantes à da subseção anterior 
para raspagem dos dados, conseguimos obter
informações do texto da decisão, partes e andamentos dos processos. Essas 
informações foram então incorporadas à base de dados original filtrada.

### Manipulação e text mining

O último passo para a obtenção da base de dados final é também o mais 
trabalhoso. A consolidação envolve a manipulação e limpeza dos dados, além da 
extração de informações dos textos.

Nessa pesquisa, consideramos no escopo somente apelações realizadas contra
o Ministério Público. Assim, incluímos na base somente processos em que o réu 
apelava para pedir cancelamento, redução de pena, etc. Após esse filtro ficamos
com uma base contendo 57.625 processos.

Para obter as decisões dos processos, fizemos um *text mining* dos textos das 
decisoes, extraindo os resultados a partir de regras lógicas e expressões
regulares. Os resultados não são totalmente a prova de erros, mas é provavel 
que as classificações estejam próximas da realidade.

Não foi possível classificar a decisão de 618 casos e, por conta disso,
as análises precisam utilizar técnicas que lidam de forma adequada com
dados faltantes. Para isso, utilizamos imputação de dados utilizando o
modelo Amelia II (Gary King et. al., 2011).

### Base de dados final

A base de dados final contém 57.625 linhas e 7 colunas, com as 
seguintes variáveis:

- Número do processo: número CNJ identificador do processo.
- Relator: nome do relator.
- Comarca: nome da comarca de origem do processo.
- Órgão Julgador: câmara de direito criminal.
- Data de julgamento: data do julgamento do processo.
- Assunto: assunto do processo, na maioria das vezes classificado a partir da
resolução 65 do CNJ.
- Decisão: decisão do processo.

## Resultados

A Tabela XXX mostra o a distribuição das decisões dos processos. É interessante
notar que a taxa de decisões desfavoráveis é de aproximadamente 50%, o que 
vai de encontro com o resultado apresentado por Priest & Klein (1984).

```{r echo=FALSE}
d_final %>%
  count(decisao, sort = TRUE) %>%
  mutate(`   %` = scales::percent(n/sum(n))) %>%
  bind_rows(summarise(., decisao = 'Total', n = sum(n), `   %` = '100.0%')) %>%
  xtable::xtable(caption = 'Tabela de frequências dos resultados dos processos.',
                 label = 'tab-freq-result') %>%
  print(include.rownames = FALSE)
```

O modelo apresentado por Priest e Klein utiliza é baseado em um viés
de seleção que considera a qualidade do recurso e as expectativas das partes
em relação a esse recurso. Vamos ilustrar isso no caso cível. Por um lado, se 
ambas as partes acreditam que o autor tem razão, o réu tende a oferecer um 
acordo. Por outro lado, se ambas as partes acreditam que o réu tem razão, então
o autor não chega a litigar. O litígio ocorre quando existe uma diferença nas
expectativas das partes em relação ao processo, ou seja, quando ambos acreditam 
que vão ganhar. Isso faz com que somente casos com maior incerteza de resultado
cheguem a julgamento, de forma que, sob certas suposições, a proporção final de
resultados favoráveis tenda ao valor de 50%.

No caso criminal, no entanto, o acordo entre as partes não existe. Isso seria
suficiente para invalidar o modelo de Priest e Klein. O único estudo já feito
sobre viés de seleção em casos criminais é encontrado em Klerman (2000), e ele
só foi possível pois a pesquisa é baseada em processos do século XIII, ainda na
idade média, que segundo o autor incluiam a possibilidade de acordo.

Ainda assim, encontramos na nossa pesquisa um valor muito próximo de 50%. Esse
é um resultado bastante intrigante, que poderia ser fruto do acaso, mas poderia
também ser a aplicação de um modelo de seleção ainda desconhecido na academia.
Neste artigo, não almejamos construir tal modelo, e o que fizemos foi 
simplesmente investigar o que ocorre com os resultados em algumas 
subpopulações.

#### Comarca de origem

A Tabela XXX mostra a distribuição dos resultados dos processos em relação
às quinze comarcas com maior volume processual. Podemos notar que o padrão 
muda de forma significativa em cada comarca. Piracicaba, Santo André e Campinas
apresentam taxas de apelações negadas acima de 60%, enquanto Mogi das Cruzes e
Sumaré apresentam taxas menores do que 45%. Num contexto de viés de seleção,
estas diferenças podem ser significativas e podem indicar que o perfil dos
processos e/ou decisões em primeira instância nessas comarcas pode ser 
diferente.

```{r echo=FALSE}
d_final %>% 
  tab('comarca', 15) %>% 
  rename(Comarca = variavel) %>% 
  xtable::xtable(
    caption = 'Tabela de frequências dos resultados dos processos segundo comarca.',
    label = 'tab-freq-result-comarca'
  ) %>%
  print(include.rownames = FALSE)
```

### Assunto

Em relação ao assunto, é de se esperar que este tenha um efeito relevante no
resultado das apelações, principalmente por conta da gravidade do crime e
da dificuldade na elaboração de provas. Por outro lado, por conta da existência
do viés de seleção, essas diferenças podem parecer menores do que realmente são.

A Tabela XXX mostra a distribuição dos resultados dos processos em relação aos
vinte assuntos com maior volume processual. Podemos verificar uma grande 
variabilidade nos resultados dos processos, considerando-se o viés de seleção
inerente. Os assuntos com maiores taxas de recursos negados são homicídio
qualificado, latrocínio, roubo e estupro de vulnerável, justamente os tipos
de crimes considerados mais graves. Os três assuntos com menores taxas de 
recursos negados são os crimes de trânsito e violação de direito autoral e
outros assuntos, que agrupa todos os assuntos trinta ou menos processos.

```{r echo=FALSE}
d_final %>% 
  tab('assunto', 20) %>% 
  rename(Assunto = variavel) %>% 
  xtable::xtable(
    caption = 'Tabela de frequências dos resultados dos processos segundo assunto.',
    label = 'tab-freq-result-assunto'
  ) %>%
  print(include.rownames = FALSE)
```

### Órgão julgador

Em relação ao órgão julgador espera-se, a priori, que o órgão não
influencie na distribuição das decisões dos processos, pois os processos
dentro de cada câmara podem ser considerados homogêneos. Essa explicação só 
seria válida, no entanto, em relação às câmaras ordinárias, pois as câmaras 
extraordinárias julgam, em teoria, processos com características distintas.

A Tabela XXX mostra a distribuição dos resultados dos processos em relação ao
tipo de órgão julgador. Na comparação, é possível notar que as câmaras 
extraordinárias apresentam uma ligeira superioridade em relação à proporção
de recursos negados, no entanto, essa diferença não chega perto das diferenças
encontradas entre algumas câmaras ordinárias.

```{r echo=FALSE}
d_final %>%
  mutate(tipo_orgao = ifelse(str_detect(orgao_julgador, 'Extra'),
                             'Extraordinária', 'Ordinária')) %>%
  tab('tipo_orgao', 20) %>% 
  rename(`Tipo` = variavel) %>%
  xtable::xtable(
    caption = 'Tabela de frequências dos resultados dos processos segundo tipo de órgão julgador.',
    label = 'tab-freq-result-tiporgao'
  ) %>%
  print(include.rownames = FALSE)
```

Os resultados que seguem são surpreendentes. A Tabela XXX mostra a distribuição 
dos resultados dos processos em relação aos órgãos julgadores. Aqui, 
encontramos discrepâncias enormes, onde podemos encontrar câmaras com mais de
75% de recursos negados (quarta e sexta) e câmaras com menos de 30% de recursos
negados (primeira, segunda e décima segunda). Este resultado poderia ser 
explicado por duas hipóteses: i) os processos não são distribuídos 
aleatoriamente nas câmaras, e é feita uma triagem que envolve a "qualidade" do
recurso; ou ii) os magistrados de cada câmara comportam-se de maneiras muito
diferentes, mesmo para processos considerados homogêneos.

```{r echo=FALSE}
d_final %>% 
  tab('orgao_julgador', 20) %>% 
  rename(`Órgão julgador` = variavel) %>% 
  xtable::xtable(
    caption = 'Tabela de frequências dos resultados dos processos segundo órgao julgador.',
    label = 'tab-freq-result-orgao'
  ) %>%
  print(include.rownames = FALSE)

  
```

Uma alternativa para verificar se existe uma diferença nos tipos processuais
dentro de cada câmara é estudar a distribuição dos assuntos dentro das câmaras.
Essa explicação não seria definitiva, afinal pode ser que sejam separados 
processos de mesmos assuntos mas com qualidades diferentes, mas é a verificação
que os dados nos permitem realizar.

A Tabela XXX mostra a distribuição de assuntos em cada câmara. Como temos muitos
assuntos, foi necessário agrupar os assuntos com menor volume em uma categoria.
Em relação aos assuntos tráfico de drogas e condutas afins, furto, furto
qualificado e roubo majorado, podemos identificar algumas diferenças nas 
distribuições, mas nada que justifique a grande discrepância observada nos 
resultados.

```{r echo=FALSE}
d_final %>% 
  group_by(assunto) %>%
  mutate(n = n()) %>%
  ungroup() %>%
  mutate(assunto = ifelse(n < 2500, 'Outros assuntos', assunto)) %>%
  tab('orgao_julgador', 20, v2 = 'assunto') %>%
  xtable::xtable(
    caption = 'Tabela de frequências dos assuntos dos processos segundo órgao julgador.',
    label = 'tab-freq-assunto-orgao'
  ) %>%
  print(include.rownames = FALSE)
```

Na Figura XXX, buscamos mostrar de forma visual a distribuição de todos
os assuntos dentro de cada câmara, mostrando a proporção de processos de cada
assunto em cada câmara. Não identificamos os assuntos para não poluir o gráfico.
No gráfico, é possível notar ligeiras discrepâncias, principalmente na décima
terceira e quinta câmaras. A décima terceira câmara não mostra
diferenças nos resultados em relação ao total, enquanto a quinta câmara 
apresenta alta proporção de recursos negados (71%).

```{r echo=FALSE, fig.cap='Distribuição dos assuntos em cada câmara.'}
d_final %>%
  count(orgao_julgador, assunto) %>%
  mutate(prop = n / sum(n)) %>%
  ungroup %>%
  ggplot(aes(x = orgao_julgador, fill = assunto, y = prop)) +
  geom_bar(stat = 'identity', colour = 'black') +
  guides(fill = FALSE) +
  theme_bw() +
  theme(axis.text.x = element_text(angle = 90, hjust = 1, vjust = .5))
```

Buscando homogeneizar os grupos, definimos um algoritmo que cria uma 
reamostragem de processos, dentro de cada câmara, a partir dos assuntos, mas
utilizando como base a proporção geral dos assuntos na base de dados. Dessa
forma, foi possível construir uma base com o mesmo número de observações, mas
com a mesma distribuição de assuntos dentro de cada câmara. Observe, na 
Figura XXX, como as câmaras ficaram próximas. 

```{r echo=FALSE, fig.cap='Distribuição dos assuntos em cada câmara, base homogeneizada.'}
set.seed(666)
prop <- d_final %>% with(table(assunto)) %>% prop.table() %>% as.numeric()
nm <- d_final %>% with(table(assunto)) %>% prop.table() %>% names()
result <- d_final
for(p in unique(d_final$orgao_julgador)) {
  aux <- result[d_final$orgao_julgador == p, ]
  assuntos <- nm[rcat(nrow(aux), prop)]
  l <- lapply(assuntos, function(x) {
    a <- aux %>%
      filter(assunto == x)
    if(nrow(a) == 0) return(sample_n(aux, 1))
    a %>% sample_n(1)
  })
  d <- bind_rows(l)
  result[d_final$orgao_julgador == p, ] <- d
}
result %>%
  count(orgao_julgador, assunto) %>%
  mutate(prop = n / sum(n)) %>%
  ungroup %>%
  ggplot(aes(x = orgao_julgador, fill = assunto, y = prop)) +
  geom_bar(stat = 'identity', colour = 'black') +
  guides(fill = FALSE) +
  theme_bw() +
  theme(axis.text.x = element_text(angle = 90, hjust = 1, vjust = .5))
```

A Tabela XXX mostra os resultados para a base de dados homogeneizada. Podemos
observar que, mesmo realizando esse ajuste, os resultados das câmaras permanecem
distintos.

```{r echo=FALSE}
result %>% 
  tab('orgao_julgador', 20) %>% 
  rename(`Órgão julgador` = variavel) %>% 
  xtable::xtable(
    caption = 'Tabela de frequências dos resultados dos processos segundo órgao julgador, a partir de base homogeneizada.',
    label = 'tab-freq-result-orgao2'
  ) %>%
  print(include.rownames = FALSE)
```

### Relator

A análise por órgão julgador nos dá a intuição de que pode ser que os 
resultados dos processos sejam efeito de diferentes formas que os magistrados
têm ao conduzir os processos. 

A Tabela XXX mostra a distribuição dos resultados dos processos em relação aos
quinze relatores com maior volume de processos. Na comparação, é possível notar 
que existem discrepâncias significativas na proporção de resultados 
desfavoráveis, chegando a ser maior do que 85% em dois casos. Seria
interessante investigar esses casos mais a fundo, pois a diferença observada
poderia ser explicada tanto por uma diferença na interpretação quanto por 
diferenças dos perfis dos processos de cada relator.

```{r echo=FALSE}
d_final %>% 
  tab('relator', 15) %>% 
  rename(`Relator` = variavel) %>% 
  xtable::xtable(
    caption = 'Tabela de frequências dos resultados dos processos segundo relator.',
    label = 'tab-freq-result-relator'
  ) %>%
  print(include.rownames = FALSE)
```

Buscando verificar se existe viés por conta dos assuntos dos processos, 
aplicamos a mesma análise realizada nas câmaras afim de homogeneizar os 
relatores. Assim como no caso das câmaras, as discrepâncias foram mantidas.

### Data de julgamento

A Figura XXX mostra as proporções de resultados dos processos em cada mês. É
possível notar que entre os meses de junho e setembro houve um aumento
significativo na proporção de recursos negados, caindo novamente entre 
setembro e dezembro. 

```{r echo=FALSE, fig.cap='Proporções resultados dos processos por mês.'}
aux <- d_final %>%
  mutate(data = as.Date(data, origin = '1970-01-01')) %>%
  mutate(ano_mes = as.Date(sprintf('%d-%02d-01', year(data), month(data)))) %>%
  filter(year(data) < 2015)
aux %>%
  count(ano_mes, decisao) %>%
  mutate(prop = n/sum(n)) %>%
  ungroup %>%
  ggplot(aes(x = ano_mes, y = prop, colour = decisao)) +
  geom_line() +
  geom_text(aes(y = 0.65, label = n, colour = NULL), 
            data = count(aux, ano_mes)) +
  scale_x_date(breaks = scales::date_breaks('1 month'),
               labels = scales::date_format("%b")) +
  theme_bw()
```

## Discussão

XXX

## Considerações finais

XXX
