---
title: "Reformas de decisão nas câmaras de direito criminal em São Paulo" 
author: "Marcelo G. Nunes, Julio A. Z. Trecenti"
logo: "logo-abj.png"
company: "Associação Brasileira de Jurimetria"
company-address: "Rua Gomes de Carvalho, 1356, 2º andar. CEP 04547-005 - São Paulo, SP, Brasil"  
company-site: "http://abj.org.br"
output: 
  abjTemplates::      pdf_document:
    toc: FALSE
    keep_tex: FALSE
---


```{r setup, include=FALSE}
library(tidyverse)
#source("./R/download.R")
```

# Marcelo Guedes Nunes

Doutor em Direito pela Pontifícia Universidade Católica de São Paulo.

Contato eletrônico: mnunes@abjur.org.br.

# Julio Adolfo Zucon Trecenti

Doutorando em Estatística pelo Instituto de Matemática e Estatística da Universidade de São Paulo.

Contato eletrônico: jtrecenti@abjur.org.br.

## Introdução

O Direito Criminal é uma área que traz consigo diversas questões difíceis e importantes da nossa sociedade. Uma destas questões, que remete ao possível descolamento da teoria do Direito e o que ocorre no mundo real, trata do cumprimento da pena. Considerando-se o plano ideal e o princípio de ampla defesa, mas também a conhecida morosidade dos tribunais, qual é o momento do processo em que deveria ser iniciado o cumprimento de pena? Será que a taxa de reforma das decisões é tão pequena a ponto de justificar o início do cumprimento de pena após a sentença na primeira instância?

Com o objetivo de obter essas taxas, a presente pesquisa utiliza como base de dados um levantamento de 157.379 decisões em segunda instância, das quais pouco menos de 60.000 envolvem apelações contra o Ministério Público, todas proferidas entre 01/01/2014 e 31/12/2014 nas dezesseis Câmaras de Direito Criminal do Estado de São Paulo, e nas Câmaras Extraordinárias. Todas as informações foram obtidas através de ferramentas computacionais a partir de bases de dados disponíveis publicamente, o que permitiria a reprodutibilidade da pesquisa. Os dados semiestruturados foram organizados a partir da utilização de técnicas de mineração de texto. Também foi necessário utilizar procedimentos estatísticos adequados para lidar com problemas de dados faltantes.

Os resultados ainda preliminares, surpreendentemente, revelam taxas de reforma que corroboram de forma aproximada com o clássico teorema desenvolvido em Priest \& Klein (1984) sobre taxas de provimento e viés
de seleção, mesmo tendo os autores criado a teoria para casos cíveis. Como mostram os autores, as taxas de improvimento de processos, nos grandes números, seguem uma tendência de se aproximarem de 50\% do total
das decisões. Tal resultado é recorrente em diversas áreas do Direito como, por exemplo, em processos tributários.

O estudo aponta para taxas de reforma de decisões e exclusão da punibilidade não muito elevadas, mas que também podem não ser negligíveis a ponto de justificar a ideia de adiantamento do início do cumprimento de pena para a decisão em primeira instância. Com o intuito de complementar e aprofundar a pesquisa, realizamos análises para tipos específicos de crime, como roubo e tráfico de drogas, comparando as taxas de reforma em cada subpopulação. Realizamos também a comparação dos resultados relativamente às câmaras de julgamento e relatores. 

Acreditamos que o estudo possa servir como base de informação quantitativa para auxiliar nas discussões correntes sobre o melhor momento para dar início ao cumprimento de pena.

## Motivação

Por conta da ascenção da mídia nas redes sociais, escândalos de corrupção e o aumento das discussões políticas, o tema da impunidade aparece de forma mais explícita. Uma das principais questões que surgem quando o tema é impunidade e que gerou as ideias iniciais desse artigo é: quando um réu condenado deve começar a cumprir pena? A justiça deve esperar o encerramento definitivo do processo, com o chamado trânsito em julgado, ou pode iniciar o cumprimento já a partir de uma decisão terminativa, como a sentença ou o acórdão de segundo grau?

A resposta intuitiva seria aguardar a condenação definitiva, para evitar que um réu comece a cumprir pena e depois acabe sendo absolvido por um tribunal superior. Essa é a atual opção do legislador, que, no entanto,
não está imune a problemas decorrentes da demora no processo. A longa espera pelo trânsito em julgado cria uma sensação de impunidade nas vítimas, que, não desprovidas de razão, assistem passivas aos desdobramentos da burocracia processual como uma chancela à impunidade. Essa sensação se agrava quando os acusados conseguem extinguir os processos pela prescrição, escapando da pena não por terem provado inocência, mas pela demora do judiciário em condená-los. Além disso, a possibilidade de ganhar tempo incentiva uma profusão de recursos e congestiona os tribunais.

Como reação surgiram as propostas de aceleração dos processos, no sentido de atribuir eficácia imediata para a sentença de primeira instância (nos casos de crimes graves em concreto) ou, ainda, de antecipar o trânsito em julgado para a segunda instância, efetivando a condenação ainda que haja pendência do julgamento de recursos especial e extraordinário. As propostas, por sua vez, geraram críticas. Os críticos da aceleração dos processos argumentam que a presunção de inocência deve ser respeitada para evitar a injustiça de prender quem não pode ainda se defender. De outro lado, os defensores das reformas entendem que a ação do estado deve ser acelerada para evitar a injustiça de não prender quem cometeu crime.

Se limitarmos a discussão ao plano principiológico, como ela é tradicionalmente enfrentada pela classe jurídica, fica difícil avançar. Qual princípio é mais importante: a presunção de inocência ou a efetividade do processo? Formulada nesses termos, a pergunta não tem uma reposta aceitável porque nós precisamos das duas coisas: de um processo que garanta a presunção de inocência e que seja ao mesmo tempo efetivo. É como perguntar se uma pessoa prefere água potável ou ar. Na prática, queremos os dois: um volume de água que não seja nem tão grande ao ponto de me matar afogado, nem tão escasso ao ponto de me matar de sede. Isso nos leva a essência do trabalho da jurimetria, que é quantificar os efeitos dessas propostas para auxiliar na formulação de políticas públicas. Portanto, acredito que a questão da aceleração dos processos deve se preocupar menos com peso abstrato dos princípios e mais com a estimação da quantidade de pessoas potencialmente afetadas por cada proposta.

## Objetivos

Nossa pesquisa é bastante direta e preliminar. Temos como objetivos

- Estimar a taxa de reforma de decisões nas câmaras de direito criminal em São Paulo.
- Desagregar essa taxa de acordo com outras informações processuais.
- Discutir os resultados e propor novas análises.

Os dados foram obtidos via *web scraping*, ou raspagem de dados a partir das informações disponíveis no Tribunal de Justiça de São Paulo. A pesquisa foi realizada utilizando-se um pacote construído com o software estatístico R. O código fonte do estudo está disponível e a pesquisa poderia ser replicada com diferentes configurações [^codigo].

[^codigo]: Código disponível em [github.com/abjur/tjspCrim](https://github.com/abjur/tjspCrim).

A extração e estruturação de dados passou por três fases principais: a listagem de acórdãos, o download das informações dos processos e a manipulação dos dados e text mining para obtenção da base de dados finais.

## Listagem de acórdãos

A listagem dos processos foi feita a partir da busca de jurisprudência disponível na ferramenta e-SAJ do TJSP [^acesse]. Fizemos a busca da forma menos restritiva possível, limitando apenas aos 146 órgãos julgadores definidos na seção `Direito Criminal` na página de pesquisa e limitando as datas de julgamento entre 01/01/2014 até 31/12/2014.

[^acesse]: Acesse [esaj.tjsp.jus.br/cjsg/resultadoCompleta.do](https://esaj.tjsp.jus.br/cjsg/resultadoCompleta.do).

A consulta retornou um total de 157.379 acórdãos. Pelo que vimos em outras pesquisas, esse número pode mudar um pouco caso a pesquisa seja realizada em momentos diferentes, mesmo que o período da pesquisa esteja no passado. Na nossa consulta mais recente, realizada em 13/07/2015, a consulta retornou 157.412 resultados.

A partir da utilização do robô construído, foi possível acessar todas as páginas resultantes da consulta e obter as seguintes informações, ainda em formato semi-estruturado (HTML) ou não estruturado (textos livres).
As informações incluem número do processo, código do acórdão (interno do sistema SAJ), classe / assunto, texto sem formatação, nome do relator, comarca de origem, órgão julgador, data do julgamento, data do registro e ementa.

A informação mais relevante nessa pesquisa é o número do processo. O número foi utilizado para acessar os processos usando outra ferramenta de pesquisa do e-SAJ.

## Download de informações dos processos

A segunda etapa para obtenção dos dados foi obter informações extras a partir da consulta de processos do segundo grau no e-SAJ [^acesse]. Para atender os objetivos da pesquisa, no entanto, fizemos um filtro inicial nos dados. Observe as classes processuais contidas na Tabela 1. Como nosso interesse é somente nas apelações, realizamos um primeiro filtro na base original, buscando apenas decisões com essa classe processual, resultando em 68.238 decisões.

[^acesse]: Acesse [esaj.tjsp.jus.br/cpo/sg/open.do](https://esaj.tjsp.jus.br/cpo/sg/open.do).

```{r, results = 'asis'}

tibble::tribble(
  ~`Classe`, ~`n`, ~`%`,
  
  'Apelação', '68.328', '43.4%',
  'Habeas Corpus', '49.061', '31.2%',
  'Agravo de Execução Penal', '24.877', '15.8%',
  'Embargos de Declaração', '4.825', '3.1%',
  'Revisão Criminal', '3.919', '2.5%',
  'Recurso em Sentido Estrito', '3.038', '1.9%',
  'Agravo Regimental', '1.342', '0.9%',
  'Outros', 'Ofício', '1.147', '0.7%',
  'Mandado de Segurança', '932', '0.6%'
  ) 
```

