---
title: "Reformas de decisão nas câmaras de direito criminal em São Paulo" 
author: "Marcelo G. Nunes, Julio A. Z. Trecenti"
#logo: "logo-abj.png"
#company: "Associação Brasileira de Jurimetria"
#company-address: "Rua Gomes de Carvalho, 1356, 2º andar. CEP 04547-005 - São Paulo, SP, Brasil"  
#company-site: "http://abj.org.br"
output: abjTemplates::pdf_document:
    toc: FALSE
    keep_tex: FALSE
---

```{r setup, include=FALSE, cache=TRUE}
library(tidyverse)
source("/home/storage/abj/projects/tjspCrim/R/pre_process.R")
source("/home/storage/abj/projects/tjspCrim/R/download.R")

# read cjsg and cposg
d_cjsg <- readRDS("/home/storage/abj/projects/tjspCrim/data/d_cjsg.rds") %>%
  pre_process_cjsg()

d_cposg <- readRDS("/home/storage/abj/projects/tjspCrim/data/d_cposg.rds") %>%
  pre_process_decision()

# final data
d_cposg_cjsg <- d_cposg %>% 
  inner_join(d_cjsg, by = 'id')

# homogenized base data
b_homog <- homog_base(d_cposg_cjsg) 

# Dados do Júlio
load('/home/storage/abj/projects/tjspCrim/data/d_final.rda')
```

# Marcelo Guedes Nunes

Doutor em Direito pela Pontifícia Universidade Católica de São Paulo.

Contato eletrônico: mnunes@abjur.org.br.

# Julio Adolfo Zucon Trecenti

Doutorando em Estatística pelo Instituto de Matemática e Estatística da Universidade de São Paulo.

Contato eletrônico: jtrecenti@abjur.org.br.

## Introdução

O Direito Criminal é uma área que traz consigo diversas questões difíceis e importantes da nossa sociedade. Uma destas questões, que remete ao possível descolamento da teoria do Direito e o que ocorre no mundo real, trata do cumprimento da pena. Considerando-se o plano ideal e o princípio de ampla defesa, mas também a conhecida morosidade dos tribunais, qual é o momento do processo em que deveria ser iniciado o cumprimento de pena? Será que a taxa de reforma das decisões é tão pequena a ponto de justificar o início do cumprimento de pena após a sentença na primeira instância?

Com o objetivo de obter essas taxas, a presente pesquisa utiliza como base de dados um levantamento de 157.379 decisões em segunda instância, das quais pouco menos de 60.000 envolvem apelações contra o Ministério Público, todas proferidas entre 01/01/2014 e 31/12/2014 nas dezesseis Câmaras de Direito Criminal do Estado de São Paulo, e nas Câmaras Extraordinárias. Todas as informações foram obtidas através de ferramentas computacionais a partir de bases de dados disponíveis publicamente, o que permitiria a reprodutibilidade da pesquisa. Os dados semiestruturados foram organizados a partir da utilização de técnicas de mineração de texto. Também foi necessário utilizar procedimentos estatísticos adequados para lidar com problemas de dados faltantes.

Os resultados ainda preliminares, surpreendentemente, revelam taxas de reforma que corroboram de forma aproximada com o clássico teorema desenvolvido em Priest \& Klein (1984) sobre taxas de provimento e viés de seleção, mesmo tendo os autores criado a teoria para casos cíveis. Como mostram os autores, as taxas de improvimento de processos, nos grandes números, seguem uma tendência de se aproximarem de 50\% do total das decisões. Tal resultado é recorrente em diversas áreas do Direito como, por exemplo, em processos tributários.

O estudo aponta para taxas de reforma de decisões e exclusão da punibilidade não muito elevadas, mas que também podem não ser negligíveis a ponto de justificar a ideia de adiantamento do início do cumprimento de pena para a decisão em primeira instância. Com o intuito de complementar e aprofundar a pesquisa, realizamos análises para tipos específicos de crime, como roubo e tráfico de drogas, comparando as taxas de reforma em cada subpopulação. Realizamos também a comparação dos resultados relativamente às câmaras de julgamento e relatores. 

Acreditamos que o estudo possa servir como base de informação quantitativa para auxiliar nas discussões correntes sobre o melhor momento para dar início ao cumprimento de pena.

## Motivação

Por conta da ascenção da mídia nas redes sociais, escândalos de corrupção e o aumento das discussões políticas, o tema da impunidade aparece de forma mais explícita. Uma das principais questões que surgem quando o tema é impunidade e que gerou as ideias iniciais desse artigo é: quando um réu condenado deve começar a cumprir pena? A justiça deve esperar o encerramento definitivo do processo, com o chamado trânsito em julgado, ou pode iniciar o cumprimento já a partir de uma decisão terminativa, como a sentença ou o acórdão de segundo grau?

A resposta intuitiva seria aguardar a condenação definitiva, para evitar que um réu comece a cumprir pena e depois acabe sendo absolvido por um tribunal superior. Essa é a atual opção do legislador, que, no entanto, não está imune a problemas decorrentes da demora no processo. A longa espera pelo trânsito em julgado cria uma sensação de impunidade nas vítimas, que, não desprovidas de razão, assistem passivas aos desdobramentos da burocracia processual como uma chancela à impunidade. Essa sensação se agrava quando os acusados conseguem extinguir os processos pela prescrição, escapando da pena não por terem provado inocência, mas pela demora do judiciário em condená-los. Além disso, a possibilidade de ganhar tempo incentiva uma profusão de recursos e congestiona os tribunais.

Como reação surgiram as propostas de aceleração dos processos, no sentido de atribuir eficácia imediata para a sentença de primeira instância (nos casos de crimes graves em concreto) ou, ainda, de antecipar o trânsito em julgado para a segunda instância, efetivando a condenação ainda que haja pendência do julgamento de recursos especial e extraordinário. As propostas, por sua vez, geraram críticas. Os críticos da aceleração dos processos argumentam que a presunção de inocência deve ser respeitada para evitar a injustiça de prender quem não pode ainda se defender. De outro lado, os defensores das reformas entendem que a ação do estado deve ser acelerada para evitar a injustiça de não prender quem cometeu crime.

Se limitarmos a discussão ao plano principiológico, como ela é tradicionalmente enfrentada pela classe jurídica, fica difícil avançar. Qual princípio é mais importante: a presunção de inocência ou a efetividade do processo? Formulada nesses termos, a pergunta não tem uma reposta aceitável porque nós precisamos das duas coisas: de um processo que garanta a presunção de inocência e que seja ao mesmo tempo efetivo. É como perguntar se uma pessoa prefere água potável ou ar. Na prática, queremos os dois: um volume de água que não seja nem tão grande ao ponto de me matar afogado, nem tão escasso ao ponto de me matar de sede. Isso nos leva a essência do trabalho da jurimetria, que é quantificar os efeitos dessas propostas para auxiliar na formulação de políticas públicas. Portanto, acredito que a questão da aceleração dos processos deve se preocupar menos com peso abstrato dos princípios e mais com a estimação da quantidade de pessoas potencialmente afetadas por cada proposta.

## Objetivos

Nossa pesquisa é bastante direta e preliminar. Temos como objetivos

- Estimar a taxa de reforma de decisões nas câmaras de direito criminal em São Paulo.
- Desagregar essa taxa de acordo com outras informações processuais.
- Discutir os resultados e propor novas análises.

Os dados foram obtidos via *web scraping*, ou raspagem de dados a partir das informações disponíveis no Tribunal de Justiça de São Paulo. A pesquisa foi realizada utilizando-se um pacote construído com o software estatístico R. O código fonte do estudo está disponível e a pesquisa poderia ser replicada com diferentes configurações [^codigo].

[^codigo]: Código disponível em [github.com/abjur/tjspCrim](https://github.com/abjur/tjspCrim).

A extração e estruturação de dados passou por três fases principais: a listagem de acórdãos, o download das informações dos processos e a manipulação dos dados e text mining para obtenção da base de dados finais.

## Listagem de acórdãos

A listagem dos processos foi feita a partir da busca de jurisprudência disponível na ferramenta e-SAJ do TJSP [^acesse]. Fizemos a busca da forma menos restritiva possível, limitando apenas aos 146 órgãos julgadores definidos na seção `Direito Criminal` na página de pesquisa e limitando as datas de julgamento entre 01/01/2014 até 31/12/2014.

[^acesse]: Acesse [esaj.tjsp.jus.br/cjsg/resultadoCompleta.do](https://esaj.tjsp.jus.br/cjsg/resultadoCompleta.do).

A consulta retornou um total de 157.379 acórdãos. Pelo que vimos em outras pesquisas, esse número pode mudar um pouco caso a pesquisa seja realizada em momentos diferentes, mesmo que o período da pesquisa esteja no passado. Na nossa consulta mais recente, realizada em 13/07/2015, a consulta retornou 157.412 resultados.

A partir da utilização do robô construído, foi possível acessar todas as páginas resultantes da consulta e obter as seguintes informações, ainda em formato semi-estruturado (HTML) ou não estruturado (textos livres). As informações incluem número do processo, código do acórdão (interno do sistema SAJ), classe / assunto, texto sem formatação, nome do relator, comarca de origem, órgão julgador, data do julgamento, data do registro e ementa.

A informação mais relevante nessa pesquisa é o número do processo. O número foi utilizado para acessar os processos usando outra ferramenta de pesquisa do e-SAJ.

## Download de informações dos processos

A segunda etapa para obtenção dos dados foi obter informações extras a partir da consulta de processos do segundo grau no e-SAJ [^acesse]. Para atender os objetivos da pesquisa, no entanto, fizemos um filtro inicial nos dados. Observe as classes processuais contidas na Tabela \@ref(tab:freq-classes). Como nosso interesse é somente nas apelações, realizamos um primeiro filtro na base original, buscando apenas decisões com essa classe processual, resultando em 68.238 decisões.

[^acesse]: Acesse [esaj.tjsp.jus.br/cpo/sg/open.do](https://esaj.tjsp.jus.br/cpo/sg/open.do).

```{r freq-classes}
tabela <- d_cjsg %>% 
  select(class) %>% 
  count(class) %>% 
  filter(n > 100)

d_cjsg %>%
  mutate(Classe = ifelse(class %in% tabela$class, class, "Outros")) %>% 
  count(Classe, sort = T) %>% 
  mutate('%' = paste(round(as.numeric(n)/sum(as.numeric(n))*100, 1), "%", sep = "")) %>% 
  knitr::kable(caption = "Tabela de frequências das classes processuais.")
```

A partir da lista de processos, utilizamos a página do e-SAJ para consulta de processos de segundo grau. Na base de dados filtrada, temos somente 68.044 números de processos únicos (os números duplicados correspondem a processos com mais de uma apelação, e.g., apelação do ministério público e do réu).

Utilizando ferramentas semelhantes à da subseção anterior para raspagem dos dados, conseguimos obter informações do texto da decisão, partes e andamentos dos processos. Essas informações foram então incorporadas à base de dados original filtrada.

## Manipulação e text mining

O último passo para a obtenção da base de dados final é também o mais trabalhoso. A consolidação envolve a manipulação e limpeza dos dados, além da extração de informações dos textos.

Nessa pesquisa, consideramos no escopo somente apelações realizadas contra o Ministério Público. Assim, incluímos na base somente processos em que o réu apelava para pedir cancelamento, redução de pena, etc. Após esse filtro ficamos com uma base contendo 57.625 processos.

Para obter as decisões dos processos, fizemos um *text mining* dos textos das decisoes, extraindo os resultados a partir de regras lógicas e expressões regulares. Os resultados não são totalmente a prova de erros, mas é provavel que as classificações estejam próximas da realidade.

Não foi possível classificar a decisão de 618 casos e, por conta disso, as análises precisam utilizar técnicas que lidam de forma adequada com dados faltantes. Para isso, utilizamos imputação de dados utilizando o modelo Amelia II (Gary King et. al., 2011).

## Base de dados final

A base de dados final contém 57.625 linhas e 7 colunas, com as seguintes variáveis:

- Número do processo: número CNJ identificador do processo.
- Relator: nome do relator.
- Comarca: nome da comarca de origem do processo.
- Órgão Julgador: câmara de direito criminal.
- Data de julgamento: data do julgamento do processo.
- Assunto: assunto do processo, na maioria das vezes classificado a partir da resolução 65 do CNJ.
- Decisão: decisão do processo.

## Resultados

A Tabela \@ref(tab:freq-results) mostra o a distribuição das decisões dos processos. É interessante notar que a taxa de decisões desfavoráveis é de aproximadamente 50\%, o que vai de encontro com o resultado apresentado por Priest \& Klein (1984).

```{r freq-results}
# dados Júlio
d_final %>%
  count(decisao)

# dados completos
d_cposg_cjsg %>% 
  count(decision, sort = T) %>% 
  mutate('%' = paste(round(as.numeric(n)/sum(as.numeric(n))*100, 1), "%", sep = "")) %>% 
  knitr::kable(caption = "Tabela de frequências dos resultados dos processos.")
```

O modelo apresentado por Priest e Klein utiliza é baseado em um viés de seleção que considera a qualidade do recurso e as expectativas das partes em relação a esse recurso. Vamos ilustrar isso no caso cível. Por um lado, se ambas as partes acreditam que o autor tem razão, o réu tende a oferecer um acordo. Por outro lado, se ambas as partes acreditam que o réu tem razão, então o autor não chega a litigar. O litígio ocorre quando existe uma diferença nas expectativas das partes em relação ao processo, ou seja, quando ambos acreditam que vão ganhar. Isso faz com que somente casos com maior incerteza de resultado cheguem a julgamento, de forma que, sob certas suposições, a proporção final de resultados favoráveis tenda ao valor de 50\%.

No caso criminal, no entanto, o acordo entre as partes não existe. Isso seria suficiente para invalidar o modelo de Priest e Klein. O único estudo já feito sobre viés de seleção em casos criminais é encontrado em Klerman (2000), e ele só foi possível pois a pesquisa é baseada em processos do século XIII, ainda na idade média, que segundo o autor incluiam a possibilidade de acordo.

Ainda assim, encontramos na nossa pesquisa um valor muito próximo de 50\%. Esse é um resultado bastante intrigante, que poderia ser fruto do acaso, mas poderia também ser a aplicação de um modelo de seleção ainda desconhecido na academia. Neste artigo, não almejamos construir tal modelo, e o que fizemos foi simplesmente investigar o que ocorre com os resultados em algumas subpopulações.

## Comarca de origem

A Tabela \@ref(tab:freq-results-comarca) mostra a distribuição dos resultados dos processos em relação às quinze comarcas com maior volume processual. Podemos notar que o padrão muda de forma significativa em cada comarca. Piracicaba, Santo André e Campinas apresentam taxas de apelações negadas acima de 60\%, enquanto Mogi das Cruzes e Sumaré apresentam taxas menores do que 45\%. Num contexto de viés de seleção, estas diferenças podem ser significativas e podem indicar que o perfil dos processos e/ou decisões em primeira instância nessas comarcas pode ser diferente.

```{r freq-reults-comarca}
# Dados Júlio
d_final %>% 
  count(comarca, decisao) %>% 
  spread(key = decisao, value = n)

# Dados completos
table <- d_cposg_cjsg %>% 
  count(district, sort = T) %>% 
  head(15)

d_cposg_cjsg %>% 
  filter(district %in% table$district) %>% 
  count(district, decision, sort = T) %>% 
  spread(key = decision, value = n) %>% 
  knitr::kable(caption = "Tabela de frequências dos resultados dos processos segundo comarca.")
```

## Assunto

Em relação ao assunto, é de se esperar que este tenha um efeito relevante no resultado das apelações, principalmente por conta da gravidade do crime e da dificuldade na elaboração de provas. Por outro lado, por conta da existência do viés de seleção, essas diferenças podem parecer menores do que realmente são.

A Tabela \@ref(tab:freq-results-assunto) mostra a distribuição dos resultados dos processos em relação aos vinte assuntos com maior volume processual. Podemos verificar uma grande variabilidade nos resultados dos processos, considerando-se o viés de seleção inerente. Os assuntos com maiores taxas de recursos negados são homicídio qualificado, latrocínio, roubo e estupro de vulnerável, justamente os tipos de crimes considerados mais graves. Os três assuntos com menores taxas de recursos negados são os crimes de trânsito e violação de direito autoral e outros assuntos, que agrupa todos os assuntos trinta ou menos processos.

```{r freq-results-assunto}
# Dados Júlio
d_final %>% 
  count(assunto, decisao) %>% 
  spread(key = decisao, value = n)

# Dados completos
d_cposg_cjsg %>% 
  count(subject, decision) %>% 
  spread(key = decision, value = n) %>% 
  knitr::kable(caption = "Tabela de frequências dos resultados dos processos segundo assunto.")
```

## Órgão julgador

Em relação ao órgão julgador espera-se, a priori, que o órgão não influencie na distribuição das decisões dos processos, pois os processos dentro de cada câmara podem ser considerados homogêneos. Essa explicação só seria válida, no entanto, em relação às câmaras ordinárias, pois as câmaras extraordinárias julgam, em teoria, processos com características distintas.

A Tabela \@ref(tab:freq-tipo-orgjulg) mostra a distribuição dos resultados dos processos em relação ao tipo de órgão julgador. Na comparação, é possível notar que as câmaras extraordinárias apresentam uma ligeira superioridade em relação à proporção de recursos negados, no entanto, essa diferença não chega perto das diferenças encontradas entre algumas câmaras ordinárias.

```{r freq-tipo-orgjulg}
# Dados Júlio
d_final %>% 
  mutate(tipo_orgaojulgador = 
           ifelse(str_detect(orgao_julgador, "Extraordinária"), "Extraordinária", "Ordinária")) %>%
  count(tipo_orgaojulgador, decisao) %>% 
  spread(key = decisao, value = n)

# Dados completos
d_cposg_cjsg %>% 
  mutate(type_court = 
           ifelse(str_detect(court, "Extraordinária"), "Extraordinária", "Ordinária")) %>%
  count(type_court, decision) %>% 
  spread(key = decision, value = n) %>% 
  knitr::kable(caption = "Tabela de frequências dos resultados dos processos segundo tipo de órgão julgador.")
```

Os resultados que seguem são surpreendentes. A Tabela \@ref(tab:freq-orgjulg) mostra a distribuição dos resultados dos processos em relação aos órgãos julgadores. Aqui, encontramos discrepâncias enormes, onde podemos encontrar câmaras com mais de 75\% de recursos negados (quarta e sexta) e câmaras com menos de 30\% de recursos negados (primeira, segunda e décima segunda). Este resultado poderia ser explicado por duas hipóteses: i) os processos não são distribuídos aleatoriamente nas câmaras, e é feita uma triagem que envolve a "qualidade" do recurso; ou ii) os magistrados de cada câmara comportam-se de maneiras muito diferentes, mesmo para processos considerados homogêneos.

```{r freq-ogjulg}
# Dados Júlio
d_final %>% 
  count(orgao_julgador, decisao) %>% 
  spread(key = decisao, value = n)

# Dados completos
d_cposg_cjsg %>% 
  count(court, decision) %>% 
  spread(key = decision, value = n) %>% 
  knitr::kable(caption = "Tabela de frequências dos resultados dos processos segundo órgao julgador.")
```

Uma alternativa para verificar se existe uma diferença nos tipos processuais dentro de cada câmara é estudar a distribuição dos assuntos dentro das câmaras. Essa explicação não seria definitiva, afinal pode ser que sejam separados processos de mesmos assuntos mas com qualidades diferentes, mas é a verificação que os dados nos permitem realizar.

A Tabela \@ref(tab:freq-assuntos-orgjulg) mostra a distribuição de assuntos em cada câmara. Como temos muitos assuntos, foi necessário agrupar os assuntos com menor volume em uma categoria. Em relação aos assuntos tráfico de drogas e condutas afins, furto, furto qualificado e roubo majorado, podemos identificar algumas diferenças nas distribuições, mas nada que justifique a grande discrepância observada nos resultados.

```{r freq-assuntos-orgjulg}
# Dados Júlio
d_final %>% 
  mutate(assunto = ifelse(str_detect(assunto, c("Roubo", "Furto", "Tráfico")), assunto, "Outros")) %>% 
  count(orgao_julgador, assunto) %>% 
  spread(key = assunto, value = n)

# Dados completos
d_cposg_cjsg %>% 
  mutate(subject = ifelse(str_detect(subject, c("Roubo", "Furto", "Tráfico")), subject, "Outros")) %>% 
  count(court, subject) %>% 
  spread(key = subject, value = n) %>% 
  knitr::kable(caption = "Tabela de frequências dos assuntos dos processos segundo órgao julgador.")
```

Na Figura \@ref(fig:"Distribuição dos assuntos em cada câmara."), buscamos mostrar de forma visual a distribuição de todos os assuntos dentro de cada câmara, mostrando a proporção de processos de cada assunto em cada câmara. Não identificamos os assuntos para não poluir o gráfico. No gráfico, é possível notar ligeiras discrepâncias, principalmente na décima terceira e quinta câmaras. A décima terceira câmara não mostra diferenças nos resultados em relação ao total, enquanto a quinta câmara apresenta alta proporção de recursos negados (71\%).

```{r, fig.cap = Distribuição dos assuntos em cada câmara.}
d_cposg_cjsg %>%
  count(subject, court) %>% 
  
  ggplot(aes(x = court, y = n, fill = subject)) +
  geom_bar(stat = "identity", position = 'fill') +
  theme_minimal() +
  theme(axis.text.x = element_text(angle = 90, hjust = 1)) +
  theme(legend.position = "none") +
  labs(y = "prop")
```

Buscando homogeneizar os grupos, definimos um algoritmo que cria uma reamostragem de processos, dentro de cada câmara, a partir dos assuntos, mas utilizando como base a proporção geral dos assuntos na base de dados. Dessa forma, foi possível construir uma base com o mesmo número de observações, mas com a mesma distribuição de assuntos dentro de cada câmara. Observe, na Figura \@ref(fig:Distribuição dos assuntos em cada câmara, base homogeneizada.), como as câmaras ficaram próximas.

```{r, fig.cap = Distribuição dos assuntos em cada câmara, base homogeneizada.}

b_homog %>%
  count(court, subject) %>%
  group_by(court) %>% 
  mutate(prop = n/sum(n)) %>%
  filter(sum(n) > 100) %>% 
  ungroup() %>% 
  ggplot(aes(x = court, y = prop, fill = subject)) +
  geom_col(position = "stack") +
  theme(axis.text.x = element_text(angle = 90, hjust = 1)) +
  guides(fill = FALSE)
```

A Tabela \@ref(tab:freq-base) mostra os resultados para a base de dados homogeneizada. Podemos observar que, mesmo realizando esse ajuste, os resultados das câmaras permanecem distintos.

```{r freq-base}
b_homog %>% 
  count(court, decision) %>% 
  spread(key = decision, value = n) %>% 
  knitr::kable(caption = "Tabela de frequências dos resultados dos processos segundo órgao julgador, a partir de base homogeneizada.")
```

## Relator

A análise por órgão julgador nos dá a intuição de que pode ser que os resultados dos processos sejam efeito de diferentes formas que os magistrados têm ao conduzir os processos.

A Tabela \@ref(tab:freq-results-relator) mostra a distribuição dos resultados dos processos em relação aos quinze relatores com maior volume de processos. Na comparação, é possível notar que existem discrepâncias significativas na proporção de resultados desfavoráveis, chegando a ser maior do que 85\% em dois casos. Seria interessante investigar esses casos mais a fundo, pois a diferença observada poderia ser explicada tanto por uma diferença na interpretação quanto por diferenças dos perfis dos processos de cada relator.

```{r freq-results-relator}
# Dados Júlio
d_final %>% 
  count(relator, decisao) %>% 
  spread(key = decisao, value = n) %>% 
  knitr::kable(caption = "Tabela de frequências dos resultados dos processos segundo relator.")
```

Buscando verificar se existe viés por conta dos assuntos dos processos, aplicamos a mesma análise realizada nas câmaras afim de homogeneizar os relatores. Assim como no caso das câmaras, as discrepâncias foram mantidas.

## Data de julgamento

A Figura \@ref(fig:Proporções resultados dos processos por mês.) mostra as proporções de resultados dos processos em cada mês. É possível notar que entre os meses de junho e setembro houve um aumento significativo na proporção de recursos negados, caindo novamente
entre setembro e dezembro.

```{r, fig.cap = Proporções resultados dos processos por mês.}
d_cposg_cjsg %>% 
  count(decision, dt_decision)
```

## Referências


## Discussão e considerações finais

Os resultados confirmam algumas intuições, trazem novas ideias e mostram números que desafiam o senso comum. Primeiramente, encontramos evidências de que pode existir viés de seleção mesmo em casos criminais. Obviamente, o mecanismo causal por trás desse viés não segue de forma estrita a formulação teórica desenvolvida por Priest e Klein, por conta de peculiaridades na realização de acordos e transações penais na justiça criminal. No entanto, os resultados apontam para a existência de um novo foco de investigação na jurimetria.

Em segundo lugar, confirmamos algumas intuições de que as taxas de reforma seriam menores em crimes mais graves. Roubo, Roubo majorado, homicídio qualificado, latrocínio e tráfico de drogas apresentaram taxas de provimento total das apelações abaixo de 10%. Ainda assim, talvez por conta do próprio viés de seleção, a taxa de recursos negados não passou de 70% em todos os assuntos com maior volume processual.

Finalmente, encontramos um resultado contra-intuitivo e, de certa forma, perturbador. Os resultados das apelações, quando comparados entre câmaras, apresentam variações muito elevadas, com taxas de recursos negados indo de 16% até 81%. Verificamos, também, que essa variação não é devida a diferenças de tipos processuais segundo o assunto. Os números, ainda que preliminares, nos levam a crer em duas hipóteses: ou a distribuição dos recursos nas câmaras não é aleatória, ou existe uma discrepância na atuação dos magistrados. Ambas as hipóteses são, de certa forma, preocupantes, pois estão associadas a uma percepção de grande insegurança jurídica. 

Em relação ao tema que motivou essa investigação preliminar, os dados mostram que é relevante a quantidade de apelações contra o Ministério Público que são parcialmente e totalmente providos em segunda instância. Por conta disso, iniciar o cumprimento de pena a partir da sentença em primeira instância parece ser inapropriado. A hipótese de relativizar o momento de início do cumprimento de pena de acordo com o tipo de processo também é refutada, pois mesmo nos conflitos mais graves (homicídio, latrocínio etc.) a taxa de reforma de decisão não é negligenciável, se consideradas as apelações parcialmente providas.
